最高法院民事判決　　　　　　九十四年度台上字第一九二五號
　　上　訴　人　耿家工業有限公司
　　　　　　　　　　　　　　　.
　　法定代理人　許玉鳳
　　訴訟代理人　徐玉蘭律師
　　被 上 訴人　香港商捷時海外貿易有限公司台灣分公司
　　法定代理人　馮永昌
　　訴訟代理人　林元祥律師
上列當事人間請求返還不當得利事件，上訴人對於中華民國九十
二年三月十八日台灣高等法院第二審判決（九○年度重上字第一
號），提起一部上訴，本院判決如下：
    主  文
原判決關於駁回上訴人對本訴及反訴中請求被上訴人給付新台幣
四百三十九萬三千一百六十六元及自民國八十八年十月二十日起
至八十九年九月十九日止按月給付新台幣六十五萬四千三百零二
元本息之上訴暨各該訴訟費用部分廢棄，發回台灣高等法院。
    理  由
本件被上訴人主張：伊於民國八十二年九月六日，向上訴人承租
坐落台北縣五股鄉○○○路十三號建物（下稱系爭建物），已依
約交付上訴人押租金新台幣（下同）一百五十萬元，並將租期七
年，每三個月一期之租金，簽發二十八張支票交付與上訴人，由
其於票載發票日兌領。嗣系爭建物於八十七年五月二十六日因不
明原因，全部焚燬，故系爭租賃關係已因系爭建物全部焚燬而終
了，伊即無再給付租金之義務。自該建物焚燬之日起，上訴人原
受領而票載發票日在該日後之九紙支票，已無占有之法律上原因
，依民法第一百七十九條規定自應返還。除上訴人未提示兌領之
如原判決附表（下稱附表）所示支票六紙，應予返還外，已兌領
之三紙支票，即票號AB0000000 ，票載金額一百七十八萬零四百
十三元，於八十七年六月二十日兌現、票號AB0000000 ，票載金
額一百八十六萬九千四百三十二元，於八十七年九月二十日兌現
、票號AB0000000 票載金額一百八十六萬九千四百三十二元，於
八十七年十二月二十日兌現，合計五百五十一萬九千二百七十七
元，亦應返還。求為命上訴人返還附表所示支票六紙及上開三紙
已兌現支票之金額五百五十一萬九千二百七十七元，並均自受領
時起按年息百分之五加計法定遲延利息之判決（被上訴人另請求
上訴人返還押租金一百五十萬元本息部分，業經第一審及原審判
決其敗訴確定。）
上訴人則以：兩造租賃契約之標的物，除系爭建物外尚包含其坐
落之土地（下稱系爭土地），系爭建物縱因可歸責於被上訴人之
事由焚燬，然土地部分既未滅失，租賃關係即未終了；況系爭土
地部分，被上訴人於建物焚燬後，仍以圍繩隔離外界，繼續於該
土地上使用收益，依民法第四百四十一條規定，其租金債務自不
能免除或請求減少，更不得由其片面終止租賃契約。伊本於租賃
關係受領支票及提示兌領票款，自無不當得利可言等語，資為抗
辯。又被上訴人並未依租賃契約第十六條約定，以伊為受益人就
系爭租賃物投保火災險，嗣因可歸責於被上訴人之事由致系爭建
物發生火災後，其曾向伊明示同意依該第十六條約定賠償因失火
致伊所受之損失，且依民法第一百八十四條規定之侵權行為法律
關係，被上訴人亦應負損害賠償責任。並因其自八十八年三月二
十日起未再給付租金，使伊受有相當於租金之損害，爰以「反訴
」，求為命被上訴人給付四百三十九萬三千一百六十六元及自八
十八年十月二十日起至八十九年九月十九日止按月給付六十五萬
四千三百零二元，並各自起訴狀繕本送達之日起至清償日止按年
利率百分之五加計利息之判決（上訴人之「反訴」，請求逾上述
部分，經第一審及原審判決駁回後，未據上訴人聲明不服。）原
審就「本訴」部分，維持第一審所為被上訴人勝訴之判決（上訴
人應返還附表所示之支票六張及給付五百五十一萬九千二百七十
七元本息）並就「反訴」之上開部分，維持第一審對上訴人敗訴
之判決，均駁回上訴人之上訴。係以：被上訴人所主張之前揭事
實，有系爭租賃物契約書、被上訴人交付之支票明細表、照片等
件為證，並經向台北縣消防局調取系爭租賃物之受理災害登記簿
、火災處理報告表、工作紀錄簿及出入登記簿核閱屬實，且為兩
造所不爭執，堪信系爭建物遭焚燬之事實為真正。按承租人唯於
租賃關係存續中始負支付租金之義務，租賃物如全部被火焚燬，
租賃關係即因而終了，承租人自無再支付租金之義務。雖兩造所
訂之（廠房）租賃契約書第一條約定，租賃標的物是「土地及土
地上之建物」，惟綜觀該契約內容及兩造之陳述，系爭租賃契約
之目的係在於取得系爭建物作為倉庫使用，土地部分為該建物之
基地，被上訴人承租土地部分，僅係因為房屋在性質上不能與土
地使用權分離而存在。上訴人辯稱：另件租賃標的之十五號建物
及系爭土地尚存在，故租賃物僅係一部（系爭建物）滅失，並非
全部（包括土地）滅失，顯不可採。又所謂滅失，即為永久性的
滅失，縱新廠房重建完成，仍非原契約之租賃標的物，並無「一
時性滅失」之可言；上訴人據以辯稱：被上訴人已函示將儘速重
建廠房，兩造間之租賃契約即屬存在，亦無可採。因此系爭租賃
契約已歸於消滅應無疑義。至被上訴人嗣後將系爭土地作停車場
使用，係另一無權占有或不當得利之法律關係，要不能因之謂兩
造間之租賃契約關係尚屬存在。被上訴人曾函知上訴人儘速安排
廠房重建事宜，使其繼續使用，乃以重建完成之新廠房為租賃標
的之新租賃關係，此與系爭建物之原租賃關係有間。上訴人據該
函堅稱系爭建物租約並未終了，顯有誤會。是兩造間之租賃關係
既因系爭租賃物之燒燬，而歸於消滅，被上訴人依民法第一百七
十九條規定之不當得利法律關係，請求上訴人返還附表所示支票
六紙及上開三紙已兌現支票之金額，並均自受領時起按年息百分
之五加計之利息，為有理由。另上訴人「反訴」主張之前揭事實
，固據提出台北縣警察局消防隊五股分隊火災處理報告表（下稱
火災處理報告表）、英商湯馬遜保險公證人股份有限公司台灣分
公司所為之鑑定報告（下稱英商鑑定報告）為證。惟為被上訴人
所否認，並以：系爭租賃物租約第十六條雖有租賃廠房因伊之故
意或過失所引起之火災或爆炸，而致毀損者，除保險賠償外，如
有不足，伊應負賠償責任之約定，但既未特別約定伊須負善良管
理人注意義務之責任，上訴人又未舉證證明引起火災係可歸責於
伊之事由，伊自無侵權行為之可言等語，資為抗辯。經查火災處
理報告表雖登載：「何物引起：電線」，然消防主管機關對系爭
火災之原因並未進行調查及現場勘驗，報告表上記載「電線」是
當時問被上訴人公司之人員後所寫，業據該消防分隊小隊長李煌
明證述明確。此種未經專業人員鑑定，僅憑個人主觀上推測之記
載，自不足作為認定引起火災原因之依據。而英商鑑定報告中，
係根據前開消防隊員之調查，始確信這場大火是起源於電力原因
，亦不足憑以認定被上訴人對系爭租賃物變更隔層、更改配電之
行為，與該租賃物失火之間具有因果關係。此外，上訴人復未能
舉證以實其說；即難認係可歸責於被上訴人之事由致系爭建物滅
失。則上訴人「反訴」主張被上訴人應依民法第一百八十四條規
定及系爭租約第十六條之約定，負損害賠償責任，自屬無據等詞
，為其判斷之基礎。
查兩造所訂之系爭租賃契約書約定，租賃標的物包含「土地及土
地上之建物」，為原審所確定之事實。茍被上訴人於建物焚燬後
，仍然以圍繩隔離外界，並繼續於該土地上使用收益屬實，能否
謂兩造間無繼續原租約之合意而無視該租約之存在，遽認上訴人
取得被上訴人為支付租金所交付之支票及兌領票款，係屬不當得
利？即非無探討之餘地。果系爭建物於八十七年五月二十六日焚
燬時，被上訴人所主張租賃契約應屬終了（消滅）為真正，則被
上訴人所交付與上訴人之租金支票即不該被兌現，然何以同年六
月至十二月間猶任由上訴人繼續兌領三張？倘被上訴人明知其無
給付之義務而為任意之給付，依民法第一百八十條第三款規定，
其能否再請求上訴人返還？亦待釐清。次按損害賠償，除法律另
有規定或契約另有訂定外，應以填補債權人所受損害及所失利益
為限，民法第二百十六條第一項定有明文。本件上訴人主張被上
訴人未依系爭租約第十六條之約定盡其善良管理人之注意義務致
上開租賃之廠房遭焚燬，應賠償上訴人廠房之損害，徵諸另件台
灣台北地方法院八十八年度重訴字第二二○○號及原法院八十九
年度重上字第五六一號等判決（一審卷一九七至二一二頁、原審
卷第二宗六八至七八頁。）是否全然無據？（另見原法院九十二
年度重上更(一)字第一四八號及本院九十三年度台上字第二二一三
號判決）原審未詳加調查審酌前，即以上訴人未能舉證以實其說
，而為上訴人就其所受之相當租金之損害，不得請求被上訴人賠
償之判決，自欠允洽。上訴論旨，指摘原判決對其上開敗訴部分
不當，求予廢棄，非無理由。
據上論結，本件上訴為有理由。依民事訴訟法第四百七十七條第
一項、第四百七十八條第二項，判決如主文。
中　　華　　民　　國　九十四　年　　十　　月　 二十 　日
                      最高法院民事第五庭
                          審判長法官  蘇　茂　秋
                                法官  朱　建　男
                                法官  蘇　達　志
                                法官  陳　碧　玉
                                法官  王　仁　貴
      本件正本證明與原本無異
                                      書  記  官
中　　華　　民　　國　九十四　年　 十一 　月　　一　　日
                                                      Ｔ
